臺灣臺中地方法院民事判決　九十年度訴字第二三一號
　　原　　　告　丙○○○
　　被　　　告　乙○○○
　　　　　　　　甲○○
右當事人間請求履行契約等事件，本院判決如左：
    主      文
原告之訴及其假執行之聲請均駁回。
訴訟費用由原告負擔。
    事      實
甲、原告方面：
一、聲明：
  （一）先位聲明：(1)被告甲○○應就其所有坐落台中市○○區○○段第四七四－二
        地號內如附圖所示Ｂ部分面積０‧０一公頃之建地與原告訂立公契之買賣契
        約後，就該筆辦理如附圖分筆為Ａ部分０‧０二一六公頃、Ｂ部分０‧０一
        公頃後，再將Ｂ部分０‧０一公頃土地所有權移轉登記與原告所有，原告於
        取得權狀二十日內同時付給被告及訴外人江國喜三人新台幣（下同）壹佰萬
        元，同時點交土地；(2)願供擔保，請准為假執行宣告。(3)訴訟費用由被告連
        帶負擔。
  （二）備位聲明：(1)被告乙○○○應將所有坐落台中市○○區○○段第四七四－三
        地號、地目建、面積０‧０一公頃如附圖所示Ｃ部分土地與原告訂立公契之
        買賣合約後，將所有權移轉登記與原告，原告於取得權狀二十日內應給付被
        告及訴外人江國喜等三人壹佰萬元，同時點交土地；(2)願供擔保，請准為假
        執行宣告。(3)訴訟費用由被告連帶負擔。
二、陳述：
（一）原告與其胞兄即被告之被繼承人江茂盛，在江茂盛生前，於民國七十八年一月
      二十二日訂立不動產買賣預約書，將江茂盛共有坐落台中市○○區○○段第四
      七二號土地（下稱第四七二號土地）及其附近之土地出賣三十坪與原告，約定
      每坪七萬元、總價二百一十萬元，於政府開闢三十米道路並由江茂盛與其他共
      有人辦理分割後，出賣坐北向南、寬五公尺、深二十公尺，面臨三十公尺寬之
      道路為買賣之位置，係以能建築之實地作為買賣標的及不得為路沖之建地；原
      告隨即於七十八年四月二十三日交付部分價金一百一十萬元與江茂盛及被告乙
      ○○○，於契約第三條特別註明尾款一百萬元於本宗土地由乙方（即江茂盛）
      分割面臨三十公尺道路，坐北向南、店面五公尺寬之土地分割及移轉登記予甲
      方（即原告）所有，代書取回（權狀）二十天內甲方壹次付清，同時點交土地
      ，故乙方有先為移轉登記之義務，只是點交土地部分與一百萬元之給付應同時
      履行。
（二）訂約後系爭第四七二號土地經本院以八十六年度重訴字第三八號民事判決為合
      併分割，迄八十七年四月二十二日判決確定，第四七二號土地由訴外人江永旭
      、江永富分得。嗣江茂盛於八十八年三月二十九日死亡，被告及訴外人江國喜
      為其繼承人，該三人迄八十九年六月二十七日仍未辦理繼承完畢，經原告以存
      證信函催告履行該合約，被告等亦曾承諾願意履行，卻又於九十年一月二日以
      存證信函表示被繼承人江茂盛與原告所訂出賣之土地為該第四七二號土地，然
      該筆土地已分割與其他共有人，江茂盛或被告既未分割取得當年約定土地，渠
      等只願加倍賠償二百二十萬元，而拒絕辦理土地分割移轉登記。然依契約第十
      九條所載之不動產買賣標的，已特別註明係坐落台中市○○區○○段第四七二
      號及乙方（即江茂盛）「附近之土地」，且依前述分割共有物之民事判決，兩
      造同意合併分割之效力已及於其所分配取得之同地段第四七四號土地，此筆土
      地嗣後且經分割繼承為第四七四、四七四－三、四七四－二號土地，此三筆地
      應均符合於該買賣契約所約定「坐北向南、面臨三十公尺寬之道路」要件、位
      置。
（三）被告及訴外人江國喜既共同繼承江茂盛之財產，依民法第一千一百四十八條、
      第一千一百五十三條規定自應繼承該契約之權利義務並負連帶責任，原告自得
      對於被告中之一人或數人或其全體同時或先後請求全部或一部之給付，請求被
      告二人就其等繼承取得之同地段第四七四－二、四七四－三號地號土地中擇一
      適當者與原告訂立正式書面本約，並據以移轉登記及點交各該土地與原告。而
      以被告甲○○分割繼承取得之第四七四－二號土地內割出靠臨三十米松竹路五
      公尺寬，坐北向南之一百平方公尺土地，應較符合約定意旨。
（四）否則，被告乙○○○所分割繼承取得之第四七四－三地號土地中，雖可自行割
      妥其中一百平方公尺交付原告，但該地上有三大房之公媽神位公廳，且其與訴
      外人江茂烽另有約定在土地重劃前不得請求拆屋交地，應不符合所約定「能建
      築之實地，不得為路沖」之條件，然被告乙○○○既為所有權人，自亦得依民
      法第七六七條所有權之排他性除去地上工作物，回復空地原狀交付與原告。
（五）對被告抗辯之陳述：
    (1)本件「不動產買賣預約書」實係買賣本約：
      本件雖名為「不動產預約書」，但內容十分詳細，實係買賣本約，此觀契約第
      一條約定：「乙願將自己所有後開標示記載之不動產所有權出賣於甲，而甲同
      意承買是實」可明，只是標示上僅以「仁德段第四七二號及附近之土地」之概
      括方式表示，此標示係可得確定，因此原告主張雙方已成立不動產買賣關係，
      依民法第一百五十三條、第二百四十八條規定，原告並已付一半以上之價金，
      因此不是預約而係本約（原告係因地號不確定，當時未寫明，所以請求訂書面
      公契）。雙方買賣預約書內所稱「正式契約」乃指政府「公定格式之買賣契約
      」（即公契）而言，此觀第十五條自明，且當時未規定按公告現值繳交土地增
      值稅，實際交易價格往往高於公定，當事人為規避被補稅之虞，故代書設計此
      預約書，本件應為本約，並非預約性質。
    (2)本件契約並非給付不能：
      依契約第四條約定不動產移轉手續為道路開闢完成，能分割時，條件已成就
        ，且本件並非給付不能，而第十二條只是約定乙方（被告）如不訂立正式契
        約（公契）應賠償所受領定金同額之損害金，目的為確保債務之履行，原告
        自得選擇履行契約，而不收受懲罰性違約金。
      訟爭土地因當時未分割，三十米道路未開闢，訂約當時江茂盛有表示若是分
        到第四七四號部分土地亦可分給原告，其上房屋就讓原告住，故才特別註明
        「及於乙方附近之土地」，並需政府三十米道路開闢及為分割。被告若主張
        原第四七二號土地因已合併分割為他人所有，自有違背誠實信用原則，而且
        該地有「路沖」之情況，亦不符合雙方契約「不得為路沖」之約定。
    (3)被告不得主張解除契約：
      雙方契約第十三條明定：「本買賣標的物乙方保証於訂立正式買賣契約後提出
      申報現值及投契以前確無妨礙都市計劃或細部計劃公共設施用地」，第十四條
      ：「除非第十三條適用，甲乙雙方同意解除本契約」，由此約定內容可知只有
      因妨礙都市計劃或細部計劃公共設施用地時，雙方才可以解除本契約。茲訟爭
      土地前三十米道路已開闢完成，並已分割條件成就，而訟爭土地均為建地（住
      宅區），又非公共設施用地，均不符合解除契約要件，被告應按約履行。
三、證據：提出不動產買賣預約書、收據、本院八十六年度重訴字第三八號民事判決
    及確定證明書各一份、存證信函四份、除籍謄本、台中市政府九十中郣速字第九
    ００二六一五一號土地使用分區証明書等各一份、房屋稅繳款書（以上均影本）
    、地籍圖三份、土地登記謄本三份，並聲請履勘現場，傳訊證人江茂烽。
乙、被告方面：
一、聲明：如主文所示。
二、陳述：
（一）本件不動產買賣預約之標的為系爭第四七二號之土地：
    (1)按契約應以當事人立約當時之真意為準，而真意何在，又應以過去事實為其他
      一切證據資料為斷定之標準，不能拘泥文字致失真意（最高法院十九上四五三
      號判例參照）。查系爭不動產買賣預約約定買賣標的：「土地坐落台中市○○
      區○○段第四七二號及乙方（即江茂盛）附近之土地，政府開闢三十米後或政
      府重劃後之面積三十坪為買賣位置，以本筆土地之位置為準，坐北向南，寬五
      公尺，深約二十公尺，面臨三十公尺寬之道路為買賣位置……以上係以能建築
      之實地作為買賣標的及不得為路沖之建地」，然訂約當時訴外人江茂盛及被告
      均居住於系爭第四七四之二號土地上之建物，迄今被告乙○○○仍居住於該處
      ，是以江茂盛當時之認識，根本不可能將自己及家人尚在使用之土地出賣予原
      告；續觀後段文字「以上係以能建築之實地作為買賣標的及不得為路沖之建地
      」，此更是明指買賣標的為第四七二號土地，蓋第四七二號土地其上僅有種植
      果樹，並無其他建物，且其前方恰有一計劃道路，為避免出賣人分得為路沖部
      分之土地，故特別註明不得為路沖之地，若是指第四七四號土地，則根本無須
      特別註明「不得為路沖之地」，因第四七四號土地並無路沖之問題
    (2)上開契約文字內雖載有「四七二號及附近之土地」，然是否當然包括四七四之
      二號土地仍無法從文義內加以判斷（附近一詞究是距第四七二號土地幾公尺內
      始足當之，非探求當事人之真意不可得知），上開約定乃係因依雙方訂約時之
      認識，系爭第四七二號土地屬三人共有，分割後之地號可能變為四七二、四七
      二之一、四七二之二，故特別以「四七二號及附近之土地」註記，以免將來土
      地分割後，出賣人分得之部分若為四七二之一或之二，仍得引據契約書註記之
      解釋，而免生歧異。該註記並非指四七二地號以外包括四七四地號土地之意，
      否則以斯時出賣人江茂盛亦為四七四地號之所有權人之一，若買賣標的物之範
      圍及於第四七四號土地，何以不於契約書中記明，以杜爭議？
    (3)查系爭第四七二號土地在鈞院八十六年度重訴字第三八號判決分割前原為被告
      之被繼承人江茂盛及訴外人江茂烽、江永富、江永旭共有，其中江茂盛、江茂
      烽各有三分之一應有部分，以江茂盛之應有部分計算，該土地若為原物分割，
      則伊可分得面寬為五米、面積一百一十平方公尺之土地，約為三十三坪。以江
      茂盛訂立系爭買賣預約時之認識，其係將可能分得之上開土地出售。然因上開
      土地因斯時台中市都市計劃，就該土地對向之四七五─五地號土地有一計劃巷
      道正對該地，為免分得所謂「路沖」不宜建築之地，乃應原告之要求，註明「
      不得為路沖」。甚者，以四七四地號土地在分割前江茂盛亦僅有應有部分三分
      之一，以原物分配計算三等分，其可能分得之土地為面寬七、一五米之土地，
      以訂立系爭買賣預約時之認識江茂盛亦不可能將其分得之七、一五米面寬之土
      地再分割五米寬、深二十公尺之土地售予原告，蓋若再為分割則豈令其分得之
      其餘土地成為畸零地，面寬僅餘二米一五、深約三十米，根本不能供建築。
（二）按契約有預約與本約之分，兩者異其性質及效力，預約權利人僅得請求對方履
      行訂立本約之義務，又買賣預約雖非不得就標的物及價金之範圍先為擬定，作
      為將來訂約之張本（最高法院六十一年台上字第九六四號判例參照），惟於訂
      立本約時，買賣雙方就構成買賣內容之要件經表示意思而未趨於一致者，其本
      約仍未成立，預約當事人之一方請求他方履行訂立本約之義務，即難謂非不能
      給付（最高法院六十九年度台上字第二三九七號判決參照）。本件系爭契約書
      首行明載「買賣預約書」，又於第三條第一款、第四條均書立「土地分割後」
      之字句，在不動產標示項下又有「土地坐落……四七二號及乙方附近土地」之
      記載，足見契約訂立時買賣標的物尚非完全確定，仍有待土地分割後始能確定
      ，再行訂立正式契約，是契約書第二十條另明定「乙若不願訂立正式契約，除
      應將既收定金全部退還甲外，應賠償所受領定金同款之損害金……」，是系爭
      契約固已對標的物及價金之範圍先為約定，揆之前揭判例要旨，仍不解其為預
      約之性質。又按契約既有預約與本約之分，其因當事人由他方受有定金，依民
      法第二百四十八條規定，視為成立之契約，究為「本約」抑或「預約」，應依
      其情事解釋當事人之意思定之，不得謂凡有定金之授受，即概視為已成立「本
      約」（最高法院七十年台上字第一四七四號判例參照），本件原告固有交付定
      金一百萬元予出賣人江茂盛，然此僅為成立預約之定金，該定金於本約成立後
      充為價金之一部分，尚不得因此即謂本約已因收受定金而成立生效。原告在本
      約尚末訂立，兩造就買賣標的物尚未合意確定前，遽行提起本訴訟，亦嫌無據
      。
（三）查本件系爭買賣契約第四條約定：「本件不動產所有權移轉登記手續日約定於
      道路開闢完成，能分割時，雙方須會同往甲方（即原告）指定之代書事務所履
      行訂立公定買賣契約‧‧‧」，是由該條款之約定可知：於訂立契約時系爭土
      地必然是處於共有狀態，須待完成分割手續後始有可能由出賣人單獨取得後再
      行移轉登記予買受人。又系爭買賣契約第三條有關買受人尾款之給付方式係約
      定：「尾款新台幣壹佰萬元整，約定於本案土地，乙方（即出賣人）分割面臨
      三十公尺道路，坐北向南，店面伍公尺寬之土地分割移轉登記予甲方（即買受
      人）所有，代書取回二十天內，甲方壹次付清，同時乙方點交土地」，由該條
      款可知，出賣人其分割所得土地須符合臨三十米道路，面寬五公尺之條件，始
      得「分割」後再移轉登記予甲方，若出賣人分得之部分面寬不足五公尺，亦無
      從給付予買受人。嗣因法院判決分割，未將第四七二號土地分歸江茂盛取得，
      致江茂盛未能履行買賣契約之義務，此項不能給付之原因，對江茂盛而言，屬
      不可歸責於出賣人之「事變」，依民法第二百二十五條第一項之規定，被告等
      自免除給付之義務。
（四）退而言之，縱認系爭買賣標的物尚及於第四七四之二、之三號土地，惟買賣契
      約既未特定何筆土地之何位置，則此數宗給付，僅得選擇其一為給付，屬選擇
      之債，在特定前，數宗給付處於同等地位以待選擇，非予特定，債務人不能為
      給付，債權人亦不能請求特定之給付（最高法院七八年台上字第一七五三號判
      例參照），本件買賣雙方並未約定選擇權歸買方行使，依買賣契約上開規定觀
      之，應係只要是符合坐北向南、面寬五公尺，深約二十公尺，面積三十坪，面
      臨三十米道路不路沖之土地即可，是其選擇權應歸出賣人即被告行使，而非原
      告，此項選擇權依民法第二百十條之規定，既尚未行使，則數宗給付尚未特定
      ，原告即不得請求特定部分之給付。
三、證據：提出第四七二號、第四七四號土地現場照片三張，
丙、本院依職權調閱本院八十六年度重訴字第三八號分割共有物案卷。
    理      由
壹、程序方面：
    本件原告係主張被告之被繼承人江茂盛前與其簽訂不動產買賣契約書，出賣其所
    有之土地予原告，嗣江茂盛死亡，系爭買賣標的之土地為被告繼承取得，故提起
    本件訴訟，其先位聲明請求「被告甲○○應就其所有坐落台中市○○區○○段第
    四七四－二地號內如附圖所示Ｂ部分面積０‧０一公頃之建地與原告訂立公契之
    買賣契約後，就該筆辦理如附圖分筆為Ａ部分０‧０二一六公頃、Ｂ部分０‧０
    一公頃後，再將Ｂ部分０‧０一公頃土地所有權移轉登記與原告所有，原告於取
    得權狀二十日內同時付給被告及訴外人江國喜三人新台幣壹佰萬元」，備位聲明
    請求「被告乙○○○應將所有坐落台中市○○區○○段第四七四－三地號、地目
    建、面積０‧０一公頃如附圖所示Ｃ部分土地與原告訂立公契之買賣合約後，將
    所有權移轉登記與原告，原告於取得權狀二十日內應給付被告及訴外人江國喜三
    人壹佰萬元，同時點交土地」，是其先後位之訴乃係基於同一之契約及繼承之法
    律關係請求，訴訟標的同一，與預備訴之合併先後位之訴訟標的與訴訟聲明係相
    互排斥不同，應為類似主觀預備之訴之合併。我學說及實務上固有認承認主觀訴
    之合併，使後位當事人之地位不安定，且原告與先位被告間之裁判對後位被告亦
    無從發生任何法律上效力，則就後位被告而言，徒費無益之訴訟程序，因而認不
    得提起主觀預備訴之合併。然如前所述，本件並非純粹之主觀預備訴之合併，且
    被告與原告間之紛爭乃係基於同一繼承關係而來，被告二人援引之抗辯事由均相
    同，故為達紛爭一次解決之目的，應認原告得為本件訴之合併，合先敘明。
貳、實體方面
一、本件原告主張與其胞兄即被告之被繼承人江茂盛，於七十八年一月二十二日訂立
    不動產買賣預約書，向江茂盛買受其共有坐落台中市○○區○○段第四七二號（
    及其附近之土地三十坪，並約定每坪七萬元、總價二百一十萬元，於政府開闢三
    十米道路並由江茂盛與其他共有人辦理分割後，出賣坐北向南、寬五公尺、深二
    十公尺，面臨三十公尺寬之道路為買賣之位置，並以能建築之實地及不得為路沖
    之建地為條件；原告已於七十八年四月二十三日交付部分價金一百一十萬元。訂
    約後系爭土地經本院以八十六年度重訴字第三八號民事判決為合併分割確定，嗣
    江茂盛於八十八年三月二十九日死亡，由被告二人及訴外人江國喜為繼承人，系
    爭第四七四號土地嗣後且經分割為第四七四、四七四－三、四七四－二號土地，
    其中被告甲○○分割繼承取得第四七四－二號土地，由內割出靠臨三十米松竹路
    五公尺寬，坐北向南之一百平方公尺土地，應較符合約定意旨，爰請求如先位聲
    明所示。否則，被告乙○○○所分割繼承取得之系爭第四七四－三號土地，其上
    雖有三大房之公媽神位公廳，且其與訴外人江茂烽另有約定在土地重劃前不請求
    拆屋交地，然被告乙○○○既為所有權人，自亦得依民法第七六七條所有權之排
    他性除去地上工作物，回復空地原狀交付與原告。爰請求如備位聲明所示。被告
    則以：前開不動產買賣預約僅係預約之性質，且標的為系爭第四七二號之土地，
    惟該地號土地嗣經本院合併分割判決結果，並非由渠等之被繼承人江茂盛分得，
    被告等自無從依約履行；況縱認系爭買賣標的物尚及於四七四之二、之三地號土
    地，惟該標的物既未特定，原告亦不得請求特定部分之給付，請求駁回原告之訴
    等語置辯。
二、兩造不爭執之事實：
  (1)原告與被告之被繼承人江茂盛於七十八年一月二十二日訂立不動產買賣預約書，
    約定不產所有權買賣標示：「土地坐落：台中市○○○○段第四七二號及乙方（
    即江茂盛）附近之土地，政府道路開闢三十米後或政府重劃後之面積三十坪為買
    賣位置，以本筆土地之位置為準，坐北向南，寬五公尺，深約貳拾公尺，面臨參
    拾公尺寬之道路為買賣之位置，所有權全部及地上一切全部賣渡。以上係能建築
    之實地，作為買賣標的及不得為路沖之建物。」，每坪七萬元，價款合計二百一
    十萬元。契約成立時，由原告約付出賣人一百一十萬元，並約定尾款一百萬元，
    於本宗土地由乙方（即江茂盛）分割面臨三十公尺道路，坐北向南、店面五公尺
    寬之土地分割及移轉登記予甲方（即原告）所有，代書取回（權狀）二十天內甲
    方壹次付清，同時點交土地；所有權移轉登記手績約定於道路分割完成，能分割
    時辦理。
  (2)系爭第四七二號土地與同地段四七四、四七五、四七五─二、四七五─三、五
    一五、五一五─二地號土地乃江茂盛與訴外人江永旭、江永富、江茂烽分別共有
   ，經江永旭、江永富於八十六年間訴請裁判合併分割，經判決結果，系爭第四七
   二號土地分由江永旭、江永富共同取得。江茂盛則分得四七四、四七五之三及四
   七五地號部分土地。
  (3)嗣江茂盛於八十八年三月二十九日死亡，被告二人及訴外人江國喜為其繼承人，
    而該四七四號土地嗣因繼承分割為四七四、四七四─三．四七四─二號土地，由
    被告甲○○分得第四七四－二號土地，被告乙○○○分得第四七四－三號土地。
  (4)系爭第四七四─二、四七四─三號土地已開闢三十米道路完成，且屬住宅區。
  (5)以上事實，並有不動產買賣預約書、收據、本院八十六年度重訴字第三八號民事
    判決及確定證明書各一份、除籍謄本、台中市政府九十中郣速字第九００二六一
    五一號土地使用分區証明書一份、土地登記謄本三份在卷可稽。
三、本件原告乃係依契約及繼承之法律關係請求被告履行契約，則本案所應審究者，
    厥為：原告與被告之被繼承人江茂盛於七十八年四月二十三日訂立之不動產買
    賣預約書為預約或本約？此攸關原告得請求被告依約履行之內容。(2)又該不動產
    買賣預約之標的僅為第四七二號土地江茂盛所有之部分，或係包含江茂盛於未分
    割前所有地號土地之持分？
四、系爭不動產買賣預約書究係本約？抑或僅係預約之性質，兩造各執一詞而互有爭
    執。按契約本有預約與本約之分。預約者，謂約定締結本約之契約，惟使當事人
    負擔須為訂立本約之意思表示之債務。反之，因履行預約而訂立之契約即為本約
    。而當事人訂立之契約，為本約或預約，應就當事人意思定之。當事人之意思不
    明或有爭執時，應通觀契約全體內容是否包含契約之要素，及得否依所訂之契約
    即可履行而無須另訂本約等情形決定之（最高法院八十五年度台上字第二三九六
    號判決參照）。經查：(1)系爭契約名為不動產買賣「預約」書，其中第二十二條
    並約定：「乙（即賣方）若不願訂立正式契約，除應將既收定金全部退還與甲方
    外，並應賠償所受領定金同額之損害金，作為違約賠償金，而乙不得異議」，如
    該契約為本約，應僅有當事人不履約之情形，並無特別約定乙方不願訂立正式契
    約之賠償金之必要。(2)上開契約簽訂時，系爭第四七二號土地並非江茂盛單獨所
    有，而係江茂盛與訴外人江永旭、江永富、甲○○、江茂烽分別共有，而分別共
    有乃係數人按其應有部分，對於物共同享有所有權，並非特定部分歸原告所有。
    是以雙方約定出賣之標的以「台中市○○○○段第四七二號及乙方（即江茂盛）
    附近之土地，政府道路開闢三十米後或政府重劃後之面積三十坪為買賣位置，以
    本筆土地之位置為準，坐北向南，寬五公尺，深約貳拾公尺，面臨參拾公尺寬之
    道路為買賣之位置，所有權全部及地上一切全部賣渡。以上係能建築之實地，作
    為買賣標的及不得為路沖之建物。」，參以契約第四條定：「本件不動產所有權
    移轉登記手續約定於道路開闢完成，能分割時‧‧‧」，可認雙方買賣之標的乃
    指江茂盛所有之土地持分分割完成後，符合上列條件之三十坪土地，惟該土地之
    實際坐落位置、面積、形狀，於簽約時實從確定，必待分割後始得依分割結果予
    以確定。而當事人訂立預約，本非不得就標的物及其價金，或其他事項之範圍先
    為擬定，以作為將來訂立本約之張本，故不得僅以雙方業就買賣標的之面積、價
    額、形狀、用途等事項預作約定，即謂渠等所簽訂之契約係本約而非預約。(3)再
    按江茂盛固已收受原告交付之一百萬元，惟依上開說明及民法第二百四十八條之
    規定，應認係該「預約」之成立，非認江茂盛已收受定金一百萬元，即概視為已
    成立「本約」，是原告以被告已收受定金一百萬元並充為價金之一部分，即認已
    成立本金，尚乏所據。易言之，本件原告與江茂盛簽訂不動產買賣預約書後，雙
    方均有預期須就江茂盛持分之土地分割後，再依分割所得之土地位置、面積依預
    約之約定條件據以訂立買賣契約書，是本件系爭不動產買賣預約書乃係預約而非
    本約之性質，堪以確認。
五、次按，預約與本約兩者在性質及效力上均有不同。預約成立後，倘一方不依預約
    之內容訂立本約時，他方僅得請求對方履行訂立本約之義務，尚不得逕依預定之
    本約內容主張其權利或要求他方給付可得預期之利益。查原告與江茂盛所簽訂之
    不動產買賣預約書乃係預約而非本約，有如上述，雖江茂盛業已死亡，被告為江
    茂盛之繼承人，應繼受江茂盛之權利義務，然原告依法僅得請求被告履行訂立本
    約之義務，自不得請求被告逕依預定本約之內容而為履行。是姑毋論系爭不動產
    買賣契約之標的何指（詳後述），原告先位之訴請求被告甲○○將坐落台中市○
    ○區○○段第四七四－二地號內如附圖所示Ｂ部分面積０‧０一公頃土地所有權
    移轉登記與原告所有，備位請求被告乙○○○應將所有坐落台中市○○區○○段
    第四七四－三地號、面積０‧０一公頃如附圖所示Ｃ部分土地所有權移轉登記與
    原告部分，均無理由，應予駁回。
六、系爭不動產買賣預約書既係預約，則原告僅得請求被告履行訂立本約之義務。原
    告先位請求被告甲○○就先位聲明所示之土地與之訂立書面之買賣合約，備位請
    求被告乙○○○就備位聲明所示之土地與之訂立書面買賣契約；被告則以該不動
    產買賣預約標的僅限於系爭第四七二號土地，並未及於原告請求之四七四號土地
    ，就此爭點，本院審酌如下：
    (1)查系爭不動產買賣預約約定買賣標示：「土地坐落台中市○○區○○段第四七
      二號及乙方（即江茂盛）附近之土地，‧‧‧」，被告辯稱：依訂約時買賣雙
      方之認識，系爭第四七二號土地屬三人共有，分割後之地號可能變為四七二、
      四七二之一、四七二之二，故特別以「四七二號及附近之土地」註記，以免將
      來土地分割後，出賣人分得之部分若為四七二之一或之二，仍得引據契約書註
      記之解釋，而免生歧異一節，尚符常情。雖原告以該「附近之土地」，並不限
      於系爭第四七二號土地，應包括系爭第四七四號之土地，然參諸卷附之地籍圖
      謄本，系爭第四七四號土地與第四七二號土地間隔有四七三號之土地，並非相
      鄰，則所謂「附近土地」，是否可涵蓋至第四七四號土地，已非無疑。且原告
      與江茂盛簽訂不動產買賣預約時，江茂盛亦為第四七四號土地之所有權人之一
      ，若買賣標的物之範圍及於第四七四號土地，理應於契約中載明，何以僅記載
      第四七二號土地？
    (2)又系爭第四七二號土地面積為三三０平方公尺，原為江茂盛及訴外人江茂烽、
      江永富、江永旭共有，其中江茂盛、江茂烽各有三分之一應有部分，以江茂盛
      之應有部分計算，該土地若為原物分割，則原告可分得面積一百一十平方公尺
      之土地，約為三十三坪。且第四七二號土地其上並無其他建物，而其前方有一
      既成道路，此業據本院至現場履勘明確，製有勘驗筆錄在卷可稽。顯然系爭第
      四七二號土地符合不動產買賣預約所定「能建築之實地作為買賣標的及不得為
      路沖之建地」之標準。
    (3)原告聲請傳訊之證人江茂烽於本院調查時到庭證稱：「大約十幾年前，當時江
      茂盛因須用錢，故賣土地給原告，當初是說要賣荔枝園，且約定路開後要過戶
      給原告，但後來一直沒有履行，但後來土地分割時，荔枝園分割給別人。該筆
      荔枝園土地就是目前其上並無建物之該筆。」（問：目前其上有建物之該筆土
      地（即第四七四號土地），在七十八年時是否有人提起該建物如何處理或列入
      買賣標的？）「在荔枝園土地分給別人且分割後，原告欲追究，才提起若將該
      筆土地賣給她好不好？我有答應」等語。
    (4)是綜合上開立約時之情狀、系爭土地實際位置情形及證人之證詞，應以被告辯
      稱該不動產買賣預約之標的乃指系爭第四七二號土地，未及於第四七四號土地
      為可採。
七、承上，該不動產買賣預約之標的既為系爭第四七二號土地，則原告僅得依約定內
    容請求被告簽訂本約。雙方之預約既為買賣系爭第四七二號土地，兩造復無合意
    就江茂盛判決分割所得之土地成立新的買賣契約，自不因法院判決江茂盛分得同
    地段第四七四地號土地、四七五之三及四七五地號部分土地，即認原不動產買賣
    預約之效力及上開地號土地。至系爭第四七二號土地嗣因本院判決分割由訴外人
    江永旭、江永富取得，非歸江茂盛取得，致被告等無法履行簽訂本約之義務，此
    為是否得歸責賣方，原告得否請求損害賠償之事由，非本件訴訟之爭點，在此不
    予審究。從而，原告依契約及繼承關係，先位請求被告甲○○應就如先位聲明所
    示之土地與原告訂立公契之買賣契約，備位請求被告乙○○○應將所有如備位聲
    明所示之土地與原告訂立公契之買賣契約，均無理由，不應准許。
八、綜上所述，原告先位聲明請求被告甲○○應就其所有坐落台中市○○區○○段第
    四七四－二地號內如附圖所示Ｂ部分面積０‧０一公頃之建地與原告訂立公契之
    買賣契約後，就該筆辦理如附圖分筆為Ａ部分０‧０二一六公頃、Ｂ部分０‧０
    一公頃後，再將Ｂ部分０‧０一公頃土地所有權移轉登記與原告所有，原告於取
    得權狀二十日內同時付給被告及訴外人江國喜等三人壹佰萬元，同時點交土地；
    備位聲明請求被告乙○○○應將所有坐落台中市○○區○○段第四七四－三地號
    、地目建、面積０‧０一公頃如附圖所示Ｃ部分土地與原告訂立公契之買賣合約
    後，將所有權移轉登記與原告，原告於取得權狀二十日內應給付被告及訴外人江
    國喜等三人壹佰萬元，同時點交土地，均無理由，不予准許。其假執行之聲請亦
    失所附麗，應併予駁回。
九、本件事證已臻明確，兩造其餘攻擊、防禦方法與本件判決之結果並不生影響，毋
    庸逐一加以審酌，附此明。
據上論結，本件原告之訴為無理由，依民事訴訟法第七十八條，判決如主文。
中　　　華　　　民　　　國　　九十一　　年　　  三 　　 月　　二十二　　日
                                臺灣台中地方法院民事第一庭
~B法　　　官　吳幸芬
右為正本係照原本作成
如對本判決上訴，須於判決送達後廿日內向本院提出上訴狀
中　　　華　　　民　　　國　　九十一　　年　　　三 　　 月　　二十二　　日
~B法院書記官
